臺灣高等法院民事判決　　　　　　　　 93年度重上字第633號
上　訴　人
即被上訴人　乙○○
訴訟代理人　朱俊雄律師
　　　　　　劉　嵐律師
被上訴人即
上　訴　人　甲○○
被 上訴 人　丙○○
共　　　同
訴訟代理人　胡鳳嬌律師
上列當事人間因清償借款事件，兩造對於中華民國93年10月6日
臺灣士林地方法院92年度訴字第1090號第一審判決各自提起上訴
，上訴人乙○○並為訴之追加，本院於94年5月3日言詞辯論終結
，判決如下：
    主      文
上訴人乙○○之上訴駁回。
原判決關於命上訴人甲○○給付新臺幣一百五十萬元自民國九十
三年六月十日起至民國九十三年七月九日止，以週年利率百分之
五計算之利息，及該准假執行之宣告，暨命上訴人甲○○負擔訴
訟費用部分均廢棄。
上廢棄部分，被上訴人乙○○在第一審之訴及假執行之聲請均駁
回。
上訴人甲○○其餘上訴駁回。
被上訴人甲○○應再給付上訴人乙○○新臺幣四百五十萬元，及
自九十四年一月十四日起至清償日止，按週年利率百分之五計算
之利息。
上訴人乙○○其餘追加之訴駁回。
第一審訴訟費用關於命上訴人甲○○負擔、第二審訴訟費用關於
甲○○上訴部分，由上訴人甲○○負擔百分之九十九，餘由被上
訴人乙○○負擔。第二審訴訟費用關於上訴人乙○○上訴部分，
由乙○○負擔。
追加之訴訟費用由被上訴人甲○○負擔二分之一，餘由上訴人乙
○○負擔。
本判決所命給付，上訴人乙○○於假執行程序實施前如以新臺幣
一百五十萬元為被上訴人甲○○預供擔保，得假執行。但被上訴
人甲○○以新臺幣四百五十萬元為上訴人乙○○預供擔保，得免
為假執行。
上訴人乙○○其餘假執行之聲請駁回。
    事實及理由
甲、程序方面：
一按於第二審為訴之變更、追加或提起反訴，非經他造同意，不
  得為之。但民事訴訟法第255條第1項第2款至第6款情形，不在
  此限，同法第446條第1項定有明文。
二本件上訴人即被上訴人乙○○於原審請求判命被上訴人即上訴
  人甲○○、被上訴人丙○○共同給付新臺幣（下同）900萬元
  及自民國84年9月20日起加計法定遲延利息，於本院請求判命
  (一)甲○○、丙○○應再連帶給付450萬元，及其中300萬元自92
  年8月7日起，其餘150萬元自93年6月10日起，均至清償日止，
  按年息5%計算之利息。(二)丙○○應就原判決主文第1項命甲○
  ○應給付450萬元，及其中300萬元自92年10月22日起、其餘
  150萬元自93年6月10日起，均至清償日止，按年息5%計算之利
  息負連帶給付之責，就本金言，係屬擴張應受判決事項之聲明
  ，就利息言，係屬減縮應受判決事項之聲明，合於民事訴訟法
  第255條第1項第3款之規定，無庸得他造之同意。
乙、得心證之理由：
一上訴人乙○○起訴主張：被上訴人甲○○、丙○○（下稱被上
  訴人）於84年7月中旬，向伊借款900萬元，並約定負連帶返還
  之責，伊無現金可供借貸，乃由甲○○任連帶保證人，以伊所
  有之不動產，向臺北銀行文德分行為抵押借款借得900萬元，
  業已交付甲○○，或依甲○○指示匯給第三人李其發，如認甲
  ○○無借款之事實，甲○○亦構成不當得利900萬元，經催討
  還款，均置之不理，爰依消費借貸及不當得利之法律關係，求
  為命被上訴人共同給付900萬元，及自84年9月20日起加計法定
  遲延利息之判決。
  被上訴人以：否認兩造間有借貸之合意，伊未指示乙○○為任
  何匯款云云，資為抗辯。
  甲○○反訴主張：乙○○分別於86年4月1日、同年7月3日依序
  向伊借款100萬元、550萬元，均由伊匯入其臺北銀行文德分行
  00000000000000帳號，乙○○迄未返還，爰依消費借貸及不當
  得利之法律關係，求為命乙○○給付650萬元，及自反訴起訴
  狀繕本送達翌日加計法定遲延利息之判決。
  乙○○對於甲○○之反訴則以：否認兩造間有借貸之合意，伊
  未收受甲○○交付之650萬元云云，資為抗辯。
二原審就本訴部分判命甲○○給付450萬元，及其中300萬元自92
  年10月22日起；其餘150萬元自93年6月10日起，均至清償日止
  ，按年息5%計算之利息，駁回乙○○其餘之請求；就反訴部分
  判命乙○○給付650萬元，及自93年4月13日加計法定遲延利息
  。乙○○、甲○○各就其敗訴部分提起上訴，乙○○並為訴之
  追加。
  乙○○聲明：
  (一)本訴部分：
    1.原判決不利乙○○部分廢棄。
    2.上廢棄部分：
      (1)丙○○應與甲○○連帶再給付乙○○450萬元，及其中
        300萬元自92年8月7日起，其餘150萬元自93年6月10 日
        起，均至清償日止，按年息5%計算之利息。
      (2)丙○○除應與甲○○連帶再給付乙○○上開金額外，應
        就原判決主文第1項命甲○○給付450萬元，及其中300
        萬元自92年10月22日起、其餘150萬元自93年6月10日起
        ，均至清償日止，按年息5%計算之利息，負連帶給付之
        責。
      (3)願供擔保，請准宣告假執行。
  (二)反訴部分：
    1.原判決不利乙○○部分廢棄。
    2.上廢棄部分，駁回甲○○在第一審之反訴。
  對於甲○○之上訴則聲明：上訴駁回。
  被上訴人對於乙○○之上訴聲明：上訴及追加之訴均駁回。
  甲○○聲明：
  (一)原判決不利甲○○部分廢棄。
  (二)上廢棄部分，乙○○在第一審之訴及假執行之聲請均駁回。
三乙○○主張以其所有之不動產，邀同甲○○為連帶保證人，向
  臺北銀行文德分行為抵押借款借得900萬元後，於84年8月2日
  在該分行交付現金200萬元予甲○○，甲○○於同日填寫匯款
  單，匯兌200萬元入第三人李其發嘉義郵局第00000000000000
  號帳戶。其於同年9月19日再匯款200萬元入甲○○臺北市第一
  信用合作社成功分社0000000000000號帳戶；另匯款500萬元入
  李其發上開帳戶之事實，提出臺北銀行借據、保證書、入戶電
  匯回條、匯款三聯單為證，且為被上訴人不否認（原審卷第46
  頁），自堪信為真實。
  (一)按當事人主張有金錢借貸關係存在，除須證明有金錢之交付
    外，尚須就借貸金錢之交付與借貸意思表示相互一致負舉證
    責任。乙○○主張900萬元借款係由被上訴人共同借貸一節
    ，為被上訴人所否認，乙○○則以證人蔡春湖之證言為其立
    證方式。該證人於原審到場證稱：「（84年7、8月間，乙○
    ○至台北銀行文德分行借錢之始末為何？）‧‧‧他（乙○
    ○）需要1筆資金，拿著不動產（所有權狀）到文德分行要
    借款1,000萬元，經估價後只能貸借900萬元。正式申請貸款
    ，乙○○帶著甲○○到銀行來辦理，我問他為何帶甲○○到
    場，乙○○告訴我甲○○要來當保證人，這筆錢是她要用的
    。經查詢信用無問題後准予核貸，因本件係屬循環動支，所
    以我們依照借款人動用申請書分2次撥款。那時我是文德分
    行襄理，撥款時需經過我蓋章，其中有1次乙○○、甲○○
    告訴我要領現金到隔壁郵局（約10個店面）匯款，我以內線
    電話請警衛幫忙護送」、「（乙○○告訴證人，這筆錢甲○
    ○要用，而甲○○當保人時，有無在場？）甲○○在現場且
    無異議」、「（提示證二〔本院卷第十七頁〕甲○○之簽名
    是否真正？）真正，我有在保證書上核章過」（原審卷第
    107-108頁）等語，已見甲○○對於乙○○與蔡春湖間之前
    揭對話，未為積極之反對表示或予否認。蔡春湖更稱：「（
    當時是否有聽聞乙○○與甲○○間關於本件借款之對話？）
    他（她）們兩人就坐在我辦公桌前，我有聽見他（她）們的
    對話，甲○○有說這筆錢是她要先支用的」（原審卷第108
    頁），足證乙○○主張係甲○○向其借款一節，已非無據。
    至蔡春湖上開「甲○○有說這筆錢是她要先支用的」之證言
    ，係指甲○○與乙○○在臺北銀行文德分行辦理貸款、對保
    等手續時之私下談話；與蔡春湖另證稱：「（證人當時有無
    聽到甲○○談起她向原告會錢之事？）沒有。甲○○只是在
    乙○○說他（她）要用錢時，當場無異議，同意當保證人」
    （原審卷第108頁）之「當時」係指乙○○已告知蔡春湖貸
    得款項之用途及蔡春湖正在對保時甲○○之反應，二者並無
    矛盾之處。參諸乙○○於84年8月2日貸得200萬元、84年8月
    18日貸得50萬元、650萬元，於84年8月2日領出200萬元、84
    年8月19日領出200萬元、500萬元（原審卷第14-16頁、第
    152頁），其中1次由乙○○於84年8月2日提領現金200萬元
    交付甲○○，並陪同前住附近郵局，由甲○○自其郵局帳號
    匯款200萬元予李其發，1次由乙○○於84年8月19日匯款500
    萬元予李其發，受款人郵局及帳號均相同，餘200萬元則由
    乙○○匯予甲○○（原審卷第18-19頁），即上訴人貸得900
    萬元後之款項，均流向甲○○或其指定之李其發帳戶，更足
    認甲○○確為借款人。
  (二)乙○○另主張上開900萬元係甲○○與丙○○共同借貸，被
    上訴人並約定負連帶返還之責云云，為丙○○所否認，乙○
    ○未舉證以實其說，即蔡春湖亦證稱：「丙○○曾否到過文
    德分行？）沒有」（原審卷第108-109頁）。自不能僅憑丙
    ○○曾與甲○○同往乙○○住處談論借款之事，即謂丙○○
    有共同借款之事實，況乙○○從未舉證證明丙○○曾約定與
    甲○○共負連帶返還之責，是本件借貸之借用人僅為甲○○
    1人，丙○○非共同借用人，亦無庸負連帶返還之責。
  (三)按「借用人應於約定期限內，返還與借用物種類、品質、數
    量相同之物，未定返還期限者，借用人得隨時返還，貸與人
    亦得定一個月以上之相當期限，催告返還」，民法第478條
    定有明文，乙○○請求甲○○返還900萬元（原審判命甲○
    ○給付之450萬元，加乙○○於本院追加之命甲○○再給付
    450萬元），於法有據，應予准許。至法定遲延利息部分，
    乙○○未舉證證明上開甲○○向其所為借貸係定有期限者，
    應依上開規定，定1個月以上之相當期限，催告返還。查乙
    ○○依督促程序聲請原審核發支付命令，經原審於92年7 月
    18日核發支付命令，並於92年8月6日寄存送達予甲○○，兼
    有催告效力，則原審判命甲○○給付之450萬元，其中300
    萬元自92年10月22日加計法定遲延利息，合於上開規定。另
    乙○○於原審93年6月9日擴張其訴之聲明為「被告等應給付
    原告900萬元‧‧‧」，該擴張聲明狀於同日送達被上訴人
    之訴訟代理人（原審卷第167、168頁），則就乙○○請求甲
    ○○返還150萬元部分，法定遲延利息應自93年7月10日起算
    。乙○○於本院以93年11月10日聲明上訴狀追加請求甲○○
    再給付450萬元部分，繕本於93年12月13日送達予甲○○（
    本院卷第17頁），其法定遲延利息應自94年1月14日起算。
四甲○○主張乙○○分別於86年4月1日、7月3日向其借用100 萬
  元、550萬元，均由其匯入乙○○臺北銀行文德分行帳號
  00000000000000，如認消費借貸不成立，乙○○無法律上原因
  受領650萬元，亦構成不當得利，提出匯出匯款單筆明細為證
  ，該匯款之事實且為乙○○所不否認（原審卷第133、185頁）
  。
  (一)乙○○否認向被甲○○借用650萬元，甲○○未舉證證明其
    與乙○○間就上開650萬元有借貸意思表示合意之事實，依
    前開本訴部分之說明，自不能認甲○○與乙○○間有金錢借
    貸關係存在，是甲○○依消費借貸之法律關係，反訴請求乙
    ○○為給付，於法無據，不應准許。
  (二)惟乙○○並不否認收到該100萬元、550萬元之匯款，雖辯稱
    該款項因甲○○自86年7月4日起，陸續向其循環借款而不存
    在云云，然為甲○○所否認。經查乙○○雖提出撥款申請書
    為證，並聲請調閱甲○○於第一信用合作社成功分社之往來
    帳戶明細，然乙○○提出之撥款申請書（原審卷第113頁以
    下）僅能證明乙○○請求銀行撥款外，不足證明該撥發之款
    項已貸與甲○○。再甲○○上開帳戶於86年7月22日至86年
    12 月18日之交易明細（原審卷第131頁），亦無與乙○○主
    張出借予甲○○相同時間金額款項之記錄。乙○○所辯自非
    可採信。
  (三)按當事人主張有利於己之事實，就其事實有舉證之責任，民
    事訴訟法第277條定有明文。又原告於起訴原因已有相當之
    證明，而被告於抗辯事實並無確實證明方法，僅以空言爭執
    者，當然認定其抗辯事實之非真正，而應為被告不利益之裁
    判，最高法院18年上字第1679號著有判例可資參照。查經由
    銀行以電匯金錢與他人，依現行銀行實務作業，匯款單據上
    不必載明匯款原因，自無從僅以電匯之事實證明匯款之原因
    ，而本件甲○○曾主張本件匯款650萬元為乙○○向其之借
    款，訴請乙○○返還，因無法舉證而經本院認定其與乙○○
    間無借貸之事實，然系爭匯款既非乙○○向甲○○之借款，
    甲○○於本件主張系爭匯款並無法律上之原因，應可認為已
    有相當之證明，參酌前述法條、判例，即應由乙○○就所辯
    系爭匯款係有法律上之原因等情負舉證責任（最高法院87年
    度臺上字第730號判決意旨參照－見本院卷第138頁），而乙
    ○○前開系爭匯款款項因甲○○自86年7月4日起，陸續向其
    循環借款而不存在云云，非屬可採，已如前述，應認甲○○
    主張乙○○無法律上之原因而受650萬元利益，致甲○○受
    650萬元損害一節，已盡舉證責任而可認為實在。
五綜上所述，乙○○依消費借貸之法律關係，於原審請求甲○○
  給付450萬元，及其中300萬元自92年10月22日起、其中150萬
  元自93年7月10日起，均至清償日止，按週年利率5%計算之利
  息，於法有據，應予准許，其逾此範圍之請求，於法無據，應
  予駁回。甲○○依不當得利之法律關係，請求乙○○給付650
  萬元，及自反訴狀繕本送達之翌日即93年4月13日（原審卷第
  141頁）起至清償日止，按週年利率5%計算之利息，於法有據
  ，應予准許。原審判命乙○○給付如原判決主文第3項所示，
  並依甲○○、乙○○之聲請，酌定相當擔保金分別為假執行、
  免為假執行之諭知，核無不合，乙○○上訴意旨指摘原判決此
  部分不當，求予廢棄改判，為無理由，應予駁回。原審判甲○
  ○給付150萬元自93年6月10日起至93年7月9日止之法定遲延利
  息，尚有未洽，甲○○上訴意旨指摘此部分原判決不當，求予
  廢棄改判，為有理由，應由本院予以廢棄，改判如主文第3項
  所示。至乙○○於原審請求前開應准許部分，原審為甲○○敗
  訴之判決，並依乙○○、甲○○之聲請，酌定相當擔保金分別
  為假執行及免為假執行之諭知，理由雖有不同，結論則無二致
  ，此部分原判決仍應予以維持，上訴人甲○○上訴意旨指摘原
  判決不當，求予廢棄改判，為無理由，應予駁回。乙○○於本
  院依消費借貸之法律關係，追加請求甲○○再給付450萬元，
  及自94年1月14日起至清償日止，按週年利率5%計算之利息，
  於法有據，應予准許，其追加之訴逾此範圍之請求，於法無據
  ，應予駁回，乙○○敗訴部分，假執行之聲請失所依據，應併
  予駁回。
六乙○○陳明願供擔保，聲請宣告假執行，本院判命甲○○給付
  部分經核無不合，爰酌定相當之擔保金額宣告之，並依職權宣
  告甲○○預供擔保，得免為假執行。
七本件因事證已臻明確，兩造其餘攻擊、防禦方法及所為之立證
  ，與判決之結果不生若何影響，無庸再逐一予以論究，合併敘
  明。
據上論結，本件乙○○之上訴為無理由，追加之訴為一部有理由
，一部無理由，甲○○之上訴為一部有理由，一部無理由，依民
事訴訟法第449條第1項、第2項、第450條、第79條、第78條、第
463條、第390條第2項、第392條第2項，判決如主文。
中　　華　　民　　國　　94　　年　　5 　　月　　17　　日
                  民事第十七庭  審判長法  官  沈方維
                                      法  官  陳金圍
                                      法  官  湯美玉
以上正本係照原本作成。
如不服本判決，應於收受送達後20日內向本院提出上訴書狀，其
未表明上訴理由者，應於提出上訴後20日內向本院補提理由書狀
（均須按他造當事人之人數附繕本）上訴時應提出委任律師或具
有律師資格之人之委任狀；委任有律師資格者，另應附具律師資
格證書及釋明委任人與受任人有民事訴訟法第466條之一第一項
但書或第二項（詳附註）所定關係之釋明文書影本。
中　　華　　民　　國　　94　　年　　5 　　月　　18　　日
                                      書記官  賴淑真
附註：
民事訴訟法第四百六十六條之一（第一項、第二項）：
對於第二審判決上訴，上訴人應委任律師為訴訟代理人。但上訴
人或其他法定代理人具有律師資格者，不在此限。
上訴人之配偶、三親等內之血親、二親等內之姻親，或上訴人為
法人、中央或地方機關時，其所屬專任人員具有律師資格並經法
院認為適當者，亦得為第三審訴訟代理人。
